臺灣臺中地方法院民事判決　九十年度訴更字第七號
　　原　　　告　辰○○
　　　　　　　　乙○○
　　　　　　　　癸○○
　　　　　　　　甲○○
　　　　　　　　卯○○
　　被　　　告　戊○○
　　　　　　　　寅○○
　　　　　　　　丑○○
　　　　　　　　子○○
右當事人間請求履行契約事件，被告不服本院八十九年度訴字第一七九九號判決提起
上訴，經臺灣高等法院臺中分院發回更審，本院判決如左：
    主      文
原告之訴駁回。
訴訟費用由原告負擔。
    事      實
甲、原告方面：
    原告未於最後言詞辯論期日到場，據其前到場所為之聲明、陳述如下：
  一、聲明：
    (一)被告戊○○、寅○○、丑○○、子○○應將所共有坐落台中市○○區○○段一
      八五之一八地號、建地面積五平方公尺，應有部分各四分之一，及將同右段一
      八五之二一地號、建地面積八十九平方公尺，應有部分各四分之一，分別移轉
      登記予原告辰○○、乙○○、癸○○、甲○○、卯○○，每人應有部分各五十
      六分之一。
    (二)訴訟費用由被告負擔。
  二、陳述：
    (一)被告戊○○、寅○○、丑○○、子○○之被繼承人陳德釗就所有坐落台中市○○區○○段一八五之一八地號、建地面積五平方公尺，應有部分各四分之一，
      及將同右段一八五之二一地號、建地面積八十九平方公尺，應有部分各四分之
      一，與被告己○○、丙○○○、丁○○、壬○○、庚○○（以上五人，業經原
      告撤回起訴）等人之土地共六筆（總面積合計為三二七平方公尺），提供予訴
      外人廖永吉興建本國式混凝土造地上七層地下一層之集合式住宅，雙方於民國
      （下同）八十一年七月一日曾簽訂合建契約書，依該合建契約書第四條：「雙
      方以樓房完成興建後分Ａ、Ｂ兩棟，雙方同意採立體分屋為原則，甲方（即被
      告）分得Ｂ棟，乙方（即訴外人廖永吉）分得Ａ棟，‧‧‧」，又第八條：「
      ‧‧‧乙方應分得之土地（一百六十三點五平方公尺），‧‧‧」之約定，是
      廖永吉因合建契約關係可分得Ａ棟七層樓房及取得上開六筆土地合併後之土地
      面積之十四分之七即一百六十三點五平方公尺。
    (二)訴外人廖永吉於訂立上開合建契約後之八十一年、八十二年間，以預售方式將
      可因該合建契約分得之前開Ａ棟房地之第一層、第三至六層樓房，分別賣予原
      告等人，嗣後廖永吉因資金週轉困難無法繼續施工將上開房地交付予原告，廖
      永吉乃於原告商議並經原告同意後，央請地主即被告與原告協議，由原告收齊
      購買房地之尾款，以為繼續施作剩餘合建工程之工程款，同時被告應將分別所
      有之前開六筆土地移轉登記予原告各十四分之一，雙方幾經協議，原告於八十
      六年五月十九日與部分地主即被告壬○○、丑○○（兼戊○○、寅○○、子○○之代表人）及丁○○（兼丙○○○之代表人）簽訂協議，依協議記錄第三點
      ：「地主（即被告）應於承購戶（即原告）資金收齊時，同時繳付權狀及證件
      於代書那裡，並同時辦理合併及應有持分於購買戶」，亦即由原告收齊前開購
      屋地之尾款，以繼續施工外，被告應將系爭六筆土地予以合併後之土地移轉登
      記予原告各十四分之一（按Ａ、Ｂ兩棟共十四戶），另其餘被告己○○、庚○○事後亦以其子辛○○為代理人出面表示同意上開協議，被告己○○事後亦曾
      親自向廖永吉表示同意該協議。詎原告收齊上開購屋地之尾款及其他費用新台
      幣（下同）三百六十七萬元，並存入臺中市第二信用合作社營業部所設之共同
      帳戶後，被告竟不履行前開約定，爰依協議記錄之契約法律關係，請求被告應
      就其所有前開土地移轉登記予原告共有，每人應有部分各十四分之一。
    (三)對被告抗辯所為之陳述：協議書內容並無不當，原告工程尾款資金收齊後，依
      協議內容被告應辦理過戶，其未與地主至金融機構開設共同帳戶，係因地主均
      未出面，故為保管該款項，遂由原告開設共同帳戶。
  三、證據：提出合建契約書影本一件、協議記錄影本一件、活期存款存摺一件、土
      地登記謄本六件、房地預定買賣契約書影本一件為證，並聲請訊問證人廖永吉
      。
乙、被告方面：
  一、聲明：如主文所示。
  二、陳述：
    (一)協議記錄僅係屬部分地主、包商、承購戶三方當事人就所建造之房屋工程遲延
      之協商結果，而丁○○及丑○○僅係表達其個人願支持記錄上之三點共識，並
      非基於要約或承諾之意思表示而為簽名，是該協議記錄僅屬不具拘束力之會議
      記錄而非具契約性質。
    (二)縱認為該協議記錄具契約性質，只能對丁○○及被告丑○○有效，被告戊○○
      、寅○○、子○○並未對該協議記錄為任何同意或承諾之意思表示，亦未授予
      他人代表或代理本人之意思表示或行使權利之權限，是被告戊○○、寅○○、
      子○○係契約以外之第三人，契約效力不及之。
    (三)按法律行為附條件者，於條件成就前，不生效力，本件系爭之協議記錄內容第
      一點載明：「承購戶同意收集所剩工程款一次繳清，並在銀行或本市合作社開
      戶存入，等地主同意之後，共同推出代表以共同戶開設帳戶，做為本大樓工程
      款項推動之用。」，惟原告並未會同被告地主設立存款帳戶，是條件未成就，
      契約尚未發生效力。
    理      由
一、按民事訴訟法第二百六十二條規定：「原告於判決確定前，得撤回訴之全部或一
    部。但被告已為本案之言詞辯論者，應得其同意（第一項）。訴之撤回應以書狀
    為之。但於期日，得以言詞向法院或受命法官為之（第二項）。以言詞所為訴之
    撤回，應記載於筆錄，如他造不在場，應將筆錄送達（第三項）。訴之撤回，被
    告於期日到場，未為同意與否之表示者，自該期日起；其未於期日到場或係以書
    狀撤回者，自前項筆錄或撤回書狀送達之日起，十日內未提出異議者，視為同意
    撤回（第四項）。」經查本件原告雖於九十年十二月十九日具狀撤回起訴，惟經
    依法通知被告後，被告戊○○、寅○○、丑○○、子○○等四人因已為本案言詞
    辯論，且於收受撤回狀十日內提出異議，故本件原告起訴就被告戊○○、寅○○
    、丑○○、子○○等四人部分，不生撤回之效力，合先敘明之。又原告辰○○、
    乙○○、癸○○、甲○○、卯○○經合法通知，未於最後言詞辯論期日到場，核
    均無民事訴訟法第三百八十六條各款所列情形，爰依被告之聲請，由其一造辯論
    而為判決。
二、本件原告起訴主張：被告戊○○、寅○○、丑○○、子○○之被繼承人陳德釗就
    所有坐落台中市○○區○○段一八五之一八地號、建地面積五平方公尺，應有部
    分各四分之一，及將同右段一八五之二一地號、建地面積八十九平方公尺，應有
    部分各四分之一，與被告己○○、丙○○○、丁○○、壬○○、庚○○（以上五
    人，業經原告撤回起訴）等人之土地共六筆（總面積合計為三二七平方公尺），
    提供予訴外人廖永吉興建本國式混凝土造地上七層地下一層之集合式住宅，雙方
    於八十一年七月一日曾簽訂合建契約書，依該合建契約書第四條：「雙方以樓房
    完成興建後分Ａ、Ｂ兩棟，雙方同意採立體分屋為原則，甲方（即被告）分得Ｂ
    棟，乙方（即訴外人廖永吉）分得Ａ棟，‧‧‧」，又第八條：「‧‧‧乙方應
    分得之土地（一百六十三點五平方公尺），‧‧‧」之約定，是廖永吉因合建契
    約關係可分得Ａ棟七層樓房及取得上開六筆土地合併後之土地面積之十四分之七
    即一百六十三點五平方公尺；又訴外人廖永吉於訂立上開合建契約後之八十一年
    、八十二年間，以預售方式將可因該合建契約分得之前開Ａ棟房地之第一層、第
    三至六層樓房，分別賣予原告等人，嗣後廖永吉因資金週轉困難無法繼續施工將
    上開房地交付予原告，廖永吉乃於原告商議並經原告同意後，央請地主即被告與
    原告協議，由原告收齊購買房地之尾款，以為繼續施作剩餘合建工程之工程款，
    同時被告應將分別所有之前開六筆土地移轉登記予原告各十四分之一，雙方幾經
    協議，原告於八十六年五月十九日與部分地主即被告壬○○、丑○○（兼戊○○
    、寅○○、子○○之代表人）及丁○○（兼丙○○○之代表人）簽訂協議，依協
    議記錄第三點：「地主（即被告）應於承購戶（即原告）資金收齊時，同時繳付
    權狀及證件於代書那裡，並同時辦理合併及應有持分於購買戶」，亦即由原告收
    齊前開購屋地之尾款，以繼續施工外，被告應將系爭六筆土地予以合併後之土地
    移轉登記予原告各十四分之一（按Ａ、Ｂ兩棟共十四戶），詎原告收齊上開購屋
    地之尾款及其他費用三百六十七萬元，並存入臺中市第二信用合作社營業部所設
    之共同帳戶後，被告竟不履行前開約定，爰依協議記錄之契約法律關係，請求被
    告應就其所有前開土地移轉登記予原告共有，每人應有部分各十四分之一等語。
    被告則以：系爭協議記錄僅係屬部分地主、包商、承購戶三方當事人就建造房屋
    工程遲延之協商會議記錄，不具契約性質拘束力，而被告丁○○及丑○○僅係表
    達其個人願支持記錄上之三點共識，亦非基於要約或承諾之意思表示而為簽名；
    又縱認為該協議記錄具契約性質，被告戊○○、寅○○、子○○三人未對該協議
    記錄為任何同意或承諾之意思表示，亦未授予他人代表或代理本人之意思表示或
    行使權利之權限，是上開三人係契約以外之第三人，契約效力不及之；另法律行
    為附條件者，於條件成就前，不生效力，本件系爭之協議記錄內容第一點載明：
    「承購戶同意收集所剩工程款一次繳清，並在銀行或本市合作社開戶存入，等地
    主同意之後，共同推出代表以共同戶開設帳戶，做為本大樓工程款項推動之用。
    」，惟原告並未會同被告地主設立存款帳戶，是條件未成就，契約尚未發生效力
    等語置辯。
三、經查原告主張兩造就被告戊○○、寅○○、丑○○、子○○之被繼承人陳德釗就
    所有坐落台中市○○區○○段一八五之一八地號、建地面積五平方公尺，應有部
    分各四分之一，及將同右段一八五之二一地號、建地面積八十九平方公尺，應有
    部分各四分之一，與被告己○○、丙○○○、丁○○、壬○○、庚○○（以上五
    人，業經原告撤回起訴）等人之土地共六筆（總面積合計為三二七平方公尺），
    提供予訴外人廖永吉興建本國式混凝土造地上七層地下一層之集合式住宅，雙方
    於八十一年七月一日曾簽訂合建契約書，而廖永吉因合建契約關係可分得Ａ棟七
    層樓房及取得上開六筆土地合併後之土地面積之十四分之七即一百六十三點五平
    方公尺；又訴外人廖永吉於訂立上開合建契約後之八十一年、八十二年間，以預
    售方式將可因該合建契約分得之前開Ａ棟房地之第一層、第三至六層樓房，分別
    賣予原告等人，嗣後廖永吉因資金週轉困難無法繼續施工將上開房地交付予原告
    ，被告與原告協議，由原告收齊購買房地之尾款，以為繼續施作剩餘合建工程之
    工程款，同時被告應將分別所有之前開六筆土地移轉登記予原告各十四分之一，
    雙方幾經協議，原告於八十六年五月十九日與部分地主即被告壬○○、丑○○簽
    定協議，約定地主（即被告）應於承購戶（即原告）資金收齊時，同時繳付權狀
    及證件至代書處，並同時辦理合併移轉登記及應有部分於購買戶；以及原告已收
    齊購屋地之尾款及其他費用三百六十七萬元，存入臺中市第二信用合作社營業部
    所設之共同帳戶等情，業據原告提出與土地登記謄本、協議記錄、辰○○、甲○○共同帳戶之臺中市第二信用合作社活期存款存摺等件為證，核屬相符，復為被
    告所不爭執，自堪信為真實。
四、惟本件被告戊○○、子○○、寅○○均否認有授予被告丑○○就系爭協議記錄為
    任何同意或承諾之意思表示，亦未授予他人代表或代理本人之意思表示或行使權
    利之權限；被告丑○○亦否認有代理被告戊○○、子○○及寅○○與原告協議，
    是本件首應審究者為系爭協議記錄是否得拘束全體被告？經查：依原告所提之系
    爭協議記錄所載協議人地主部分僅被告壬○○、丁○○及丑○○本人之簽名，未
    有表明代表或代理之意旨；復經本院傳訊證人廖永吉到庭結證陳稱：系爭土地係
    其與原地主合建，後因故無法續建，有與地主辛○○、丁○○、壬○○、丑○○
    協議，而丑○○、丁○○有無得到其他共有人同意或授權其不清楚等語（詳本院
    八十九年八月十七日言詞辯論筆錄）觀之，已難證明此僅有被告壬○○、丁○○
    及丑○○簽名之協議記錄，為其他被告同意協議內容而須受拘束；且按當事人主
    張有利於己之事實者，就其事實有舉證之責任，民事訴訟法第二百七十七條定有
    明文，原告復始終未能舉證證明系爭協議記錄業經被告戊○○、子○○及寅○○
    之同意，是其主張被告丑○○具代表或代理其餘被告之權限，其餘被告須受此協
    議拘束云云，自不足採。
五、又按土地法已於八十九年一月二十六日修正公布施行，依其第三十四條之一第一
    項前段規定共有土地之處分、變更，以共有人過半數及其應有部分合計過半數之
    同意即可行之。經查被告戊○○、寅○○、丑○○、子○○所共有座落臺中市○○區○○段一八五之一八地號、建地面積五平方公尺，同段一八五之二一地號、
    建地面積八十九平方公尺之共有土地之處分，雖有被告丑○○於協議記錄上簽名
    同意，惟此不能代表其他被告同意依此協議就系爭土地為處分乙節，已如前述，
    則依上述土地法之規定，縱被告丑○○有與原告達成協議，亦未達共有人過半數
    及其應有部分合計過半數之同意，對被告戊○○、寅○○、子○○自不生拘束力
    ，被告引以抗辯，自屬有據。從而，原告請求被告應就系爭土地分別移轉登記予
    原告辰○○、乙○○、癸○○、甲○○、卯○○共有，每人應有部分各五十六分
    之一，顯無理由，應予駁回。
六、本件事證已臻明確，兩造其餘攻擊防禦方法，核於判決結果無影響，爰不逐一論
    述，附此敘明。
七、據上論結，本件原告之訴為無理由，依民事訴訟法第三百八十五條第一項前段、
    第七十八條、第八十五條第一項前段，判決如主文。
中　　　華　　　民　　　國　　九十一　　年　　　六　　　月　　 十一　　 日
                                    臺灣臺中地方法院民事第三庭
~B法　　　官　李悌愷
右為正本係照原本作成
如不服本判決，應於判決送達後二十日內，向本院提出上訴狀。
中　　　華　　　民　　　國　　九十一　　年　　　六　　　月　　 十四　　 日
~B法院書記官
